臺灣臺北地方法院刑事判決　　　　　　　　　　　　　九十一年度易字第四六八號
　　公　訴　人　臺灣臺北地方法院檢察署檢察官
　　被　　　告　甲○○
　　選任辯護人　徐方齡律師
右列被告因背信案件，經檢察官提起公訴（八十九年度偵字第一三０一二號）及移送
併案審理（九十年度偵字第三五一七號），本院判決如左：
    主  文
甲○○無罪。
    理  由
一、公訴意旨略以：被告甲○○係永昌證券股份有限公司民生總公司（下稱永昌證券
    民生總公司）法人部營業員，乙○○於民國八十九年一月間在永昌證券民生總公
    司開立投資帳戶一一七五七五─八，被告於八十九年二月間受乙○○之委託，執
    行股票之買賣。同年四月十四日，被告向乙○○建議以換股、當日沖銷等方式操
    作股票，於同年月十七日被告告知乙○○博達股票將有上漲行情，建議乙○○授
    權被告買進博達股票，同時賣出聯電股票作為買進之價款，乙○○經被告之建議
    ，遂於同年四月十七日上午八時三十分許，撥打被告專線電話00000000
    號，委託被告先以跌停板每股單價新台幣（下同）二百二十五元（以下所示之金
    額均指每股單價）之價格買進博達股票八十張，再以九十八元賣出聯電股票二百
    零一張，以賣出聯電股票作為買入博達股票之價款。詎被告竟意圖為自己不法之
    利益以爭取業績，未依客戶乙○○之指示，先行以九十六元賣出乙○○所有之聯
    電股票二百零一張，又未經乙○○之授權擅自使用投資帳戶信用融券，以每股九
    十七元賣聯電股票五十張、以每股一百八十元賣台積電股票二十張，再以每股二
    百四十一元買進博達股票五張，復未經乙○○同意擅自將鴻海股票四十五張以每
    股二百六十五元賣出（起訴書誤載為二百六十元）、廣達股票五張以每股二百五
    十元賣出，而違背證券營業員應依客戶委託事項及條件執行股票買賣之任務，致
    乙○○本人受有價差之財產損害計約八百九十萬二千零九元，因認被告涉犯刑法
    第三百四十二條第一項之背信罪嫌。
二、按犯罪事實應依證據認定之，無證據不得推定其犯罪事實；另不能證明被告犯罪
    者，應諭知無罪之判決，刑事訴訟法第一百五十四條、第三百零一條第一項分別
    定有明文。又告訴人之告訴，係以使被告受刑事訴追為目的，是其陳述是否與事
    實相符，仍應調查其他證據以資審認；而認定不利於被告之事實，須依積極證據
    ，苟積極證據不足為不利於被告事實之認定時，即應為有利於被告之認定，更不
    必有何有利之證據。另認定犯罪事實所憑證據，雖不以直接證據為限，間接證據
    亦包括在內；然而無論直接或間接證據，其為訴訟上之證明，須於通常一般之人
    均不致有所懷疑，而得確信其為真實之程度者，始得據為有罪之認定，倘其證明
    尚未達到此一程度，而有合理性懷疑之存在時，即無從為有罪之認定（最高法院
    五十二年台上字第一三００號、三十年上字第八一六號、七十六年台上字第四九
    八六號判例均足資參照）。再刑法第三百四十二條之背信罪，以有取得不法利益
    或損害本人利益之意圖為必要，若無此意圖，即屬缺乏意思要件，縱有違背任務
    之行為，並致生損害於本人之財產或其他利益，亦難律以本條之罪（最高法院三
    十年上字第一二一０號判例參照）。
三、訊據被告固承認曾於右揭期日以告訴人乙○○名義買賣上開股票等情不諱，然否
    認有何背信犯行，辯稱：其係基於告訴人全權委託授權代為操作買賣股票，且股
    票買賣完成後即向告訴人回報，並無背信等語。經查：告訴人係因永昌證券民生
    總公司法人部副理朱繹龍之介紹，於八十九年一月七日開始委託永昌證券買賣股
    票，起初由營業員游麗燕負責接單，嗣因游麗燕於八十九年二月間離職，即由被
    告甲○○負責辦理，於八十九年四月十七日當日，告訴人之股票集保帳戶中原有
    股票聯電二百零一張、鴻海四十五張、廣達五張，被告將上開股票分別以每股九
    十六元、二百六十五元、二百五十元賣出，且以每股二百四十一元買進博達股票
    五張，並以告訴人帳戶從事融券買賣，以每股九十七元、一百八十元分別融券聯
    電五十張、台積電二十張，又於八十九年四月十八日以一百零三點五元、一百八
    十九元券買回補前日券賣之聯電股票五十張、台積電二十張，及以每股二百五十
    七元賣出博達股票五張之事實，業據告訴人陳稱在卷，且為被告所自承，並有股
    票合併買賣報告書暨交割憑單、永昌證券個人對帳單、分戶歷史帳附卷可稽。而
    公訴意旨認被告係為爭取自己業績取得不法利益之意圖，方未依告訴人指示違背
    其任務，惟依告訴人所提出，被告亦不爭執之被告與告訴人自八十九年四月十四
    日起至同年月十七日止，以電話號碼00000000商談股票操作買賣內容之
    電話通話錄音帶譯文（即告訴人所稱之完整版譯文，陳指甲○○、蔡指乙○○）
    ，告訴人於九十一年四月十七日上午八時三十分許，並無在電話中明確指示被告
    先以每股二百二十五元之價格買進博達股票八十張，再以九十八元賣出聯電股票
    二百零一張，公訴意旨認告訴人已在電話中委託被告以該價格買賣股票，尚非無
    疑？又其中八十九年四月十四日上午八時三十五分電話通話內容：「陳：蔡總：
    ：可能，從現在開始要用作差價的方式。蔡：是高還是低啊？陳：今天喔跟副理
    討論過，全部掛跌停，先掛跌停接啦！蔡：接喔！陳：全部都要用做差價方式，
    短時間要彈上去不太可能，因為美股這樣跌：：」「陳：張數少少的。蔡：少少
    是幾張？陳：我們不是足額去做啊，我們就幾十張幾十張去做。蔡：如果沒有，
    怎麼辦？：：陳：那這樣 10 張。蔡：好啊！好啊！那你就去做。陳：鴻海 10
    張嗎？蔡：是呀！陳：聯電就 10 張嗎？蔡：聯電會跌停嗎？不可能吧！陳：不
    一定，等跌停才買。蔡：好啦！：：好啦！你去處理，跌停才去買。鴻海 10 張
    ，其餘聯電你自己看。陳：這段時間聯電的差價比較沒有。蔡：你自己去處理：
    ：陳：蔡總，如果有的時候我們先幫你做處理。如果要搶進的話，如果有價差就
    賣出，先跟蔡總問這樣好不好？就是用比較快的方式去處理。蔡：好呀！我跟說
    現在沒錢。陳：短線要全部上去不太可能。如果每天作差價，把持股的成本往下
    盪，盪到一個程度，這樣才有機會。蔡：好啦！你去弄啦，繼續看盤」。同日上
    午八時四十三分電話通話內容：「陳：我跟我們副理、經理討論過，現在就是說
    ，我們目前蔡總那邊每股市值，以昨天收盤價市值計算，看是多少錢：：一段時
    間後，你的市值是超過現在市值，這樣做法就是正確的。蔡：我知道你的意思，
    是說依昨天收盤價市值？陳：如果盤勢在跌的話：：比如說現在我們鴻海持有的
    是 45 張、聯電 200 張、廣達 5 張，如果不動怎麼樣，動怎麼樣：：可能就是
    用比較的數據，我們就追求多的。蔡：你可能先操作鴻海啦，到時候再去賣聯電
    。陳：因為低檔買鴻海時候，去賣聯電，這樣會不會好一點。蔡：我覺得沒有關
    係，你去操作鴻海，真的不行，再來賣聯電。陳：可能說這種模式。蔡：很簡單
    啊，你就去操作鴻海，十一點了沒有辦法你再去賣聯電，今天就這樣去做，明天
    的再聯絡。陳：有些個股，譬如說博達。蔡：這樣會不會很亂啦，博達也沒有做
    過。陳：可能這一段時間就是做博達，這是一個假設，可能用積極的方式去處理
    。蔡：如果你們法人比較知道，去操沒關係：：陳：我們可能就是會用積極的操
    作去處理這一件事情。蔡：我是覺得愈單純愈好，像鴻海、聯電、廣達這三角關
    係去處理就好，再做別的股，除非你很有把握，好不好？你做完最後要跟我講，
    不要太離譜就好：：」所示，在八十九年四月十四日時告訴人即已先明確指示被
    告要操作買賣鴻海、聯電股票，隨後又表明被告可先處理鴻海、聯電、廣達股票
    ，如有把握，再做別的股票，但做完最後要告訴告訴人，並未指明特定股票之價
    格、數量委由被告代為下單買賣，是被告主觀上即認已獲得告訴人授權，倘被告
    係單為追求自己高額業績或為永昌證券賺取手續費、甚或損害告訴人利益之不法
    意圖，早於八十九年四月十四日即可用告訴人名義下單買賣股票，尤其針對鴻海
    、聯電、廣達之股票進行交易，自可爭取更高額之業績或為公司賺取更多之手續
    費，無需等到八十九年四月十七日再下單買賣股票，然依上開卷附告訴人永昌證
    券個人對帳單、分戶歷史帳所載，告訴人於八十九年四月十四日在永昌證券民生
    總公司卻未有任何股票交易紀錄。另由上開電話通話錄音帶譯文內容顯示，被告
    因對於當時股市前景已有疑慮，故告知告訴人短時間內將以作差價即放空之方式
    操作股票買賣事宜，告訴人既未表示反對，復未表明不作股票融資融券之交易行
    為，而融券交易既為股票「差價」買賣操作方式之一，在股票價格下跌時可獲取
    利潤，即在股市有所謂「多空交戰」，在看空時以融券交易仍可套取利潤，告訴
    人亦開立有融資融券之信用交易帳戶，則被告因認已獲告訴人授權，且看空短期
    股市，為告訴人謀取利益之情況下，分別以每股九十六元、二百六十五元、二百
    五十元賣出告訴人聯電股票二百零一張、鴻海股票四十五張、廣達股票五張，另
    以融券賣出聯電、台積電股票，尚難遽認被告係為自己或永昌證券不法之利益或
    損害告訴人利益買賣股票；另股市之漲跌瞬息萬變，亦難因翌日即八十九年四月
    十八日上開賣出股票上漲，造成告訴人損失，即認被告於行為當時係基於取得不
    法利益或損害本人利益之意圖。再依被告與告訴人八十九年四月十七日中午十二
    時三十分於當日股市交易截止後之電話通話錄音帶譯文內容：「蔡：所以事實上
    我明天聯電就要補回來，我再怎麼樣不能這樣子啊，你懂我的意思嗎，最起碼他
    還是會回到一百二十元元，我就等：：」所示，若被告意圖爭取高額業績或為永
    昌證券賺取手續費、甚或損害告訴人利益之不法意圖，於翌日即八十九年四月十
    八日即可以低於一百二十元之價格再為告訴人買進聯電股票二百零一張，因告訴
    人已要求回補聯電股票，且認聯電股票價格會再上漲至一百二十元，被告豈非可
    增加更多業績並賺取手續費，然依告訴人上開永昌證券個人對帳單及分戶歷史帳
    所載，告訴人於八十九年四月十八日僅以每股一百零三點五元將前日聯電融券部
    分回補五十張，並未再買進前日賣出之二百零一張聯電股票，亦難遽認被告係為
    爭取業績或手續費之利益，方於八十九年四月十七日買賣告訴人上開股票，被告
    應係看空股票市場，方以放空方式操作告訴人股票，且被告操作買賣股票如無法
    為告訴人獲取利潤，告訴人自不願經由被告下單買賣股票，被告反無從獲得業績
    ，即無庸為爭取單日之業績或手續費，喪失永久之客戶，況公訴意旨對於被告個
    人因八十九年四月十七日買賣告訴人上開股票而爭取之業績，所因此獲取之利益
    究為多少並未提出證據佐證，亦無從以此推測擬制被告係意圖為自己爭取業績之
    不法利益，方買賣告訴人上開股票。再被告於八十九年四月十七日使用告訴人帳
    戶以每股二百四十一元買進博達股票五張，於翌日以每股二百五十七元賣出，對
    此被告操作獲利部分，告訴人並未有何意見，復未從損失之八百九十萬二千零九
    元予以扣抵，亦難認被告有何損害告訴人利益之意圖。
四、綜上所述，既查無被告主觀上有何為自己或第三人不法之利益、甚或損害本人利
    益之意圖，則本院在有合理性懷疑之情況下，即難遽為不利被告之認定。至告訴
    人請求當庭播放上開八十九年四月十四日至同年月十七日之錄音帶、請求傳喚證
    人李佳韋、邱鵬南證明何謂代客操作？被告與告訴人間之行為是否符合代客操作
    ？請求傳喚證人陳萬禮證明告訴人於八十九年四月十五日曾打朱繹龍之電話給被
    告、請求傳喚證人朱繹龍證明融券部分是否為朱繹龍所指示等節，因被告與告訴
    人均對告訴人所提出之錄音帶譯文並無意見（見本院九十一年十月一日審判筆錄
    ），並無當庭播放之必要；且既查無被告主觀上有取得不法利益或損害本人利益
    之意圖，縱被告實際上未獲告訴人授權，違背其任務買賣告訴人上開股票，並致
    生損害於告訴人之財產，且本件不符合代客操作之規定、告訴人曾於八十九年四
    月十五日撥打朱繹龍電話給被告、本件融券部分為朱繹龍所指示等節屬實，仍難
    科以被告背信罪責，是本院認無傳喚證人李佳韋、邱鵬南、陳萬禮、朱繹龍之必
    要。又移送併案審理部分（九十年度偵字第三五一七號）與本件事實完全相同，
    為同一事實，本院自得一併審理。此外復查無其他積極證據足資證明被告有何公
    訴人所指犯行，不能證明被告犯罪，揆諸上開說明，自應為被告無罪之諭知。
據上論斷，應依刑事訴訟法第三百零一條第一項，判決如主文。
本案經檢察官林秀濤到庭執行職務
中      華      民      國      九十一    年    十      月    十五    日
                                    臺灣臺北地方法院刑事第五庭
                                        法  官
右正本證明與原本無異
如不服本判決，應於判決送達後十日內，向本院提出上訴狀。
                                        書記官
中      華   民      國      九十一    年    十      月            日
